臺灣臺中地方法院民事判決　　　　　　　 94年度訴更字第6號
原　　　告　台中農田水利會
法定代理人　戊○○
訴訟代理人　楊盤江律師
　　　　　　甲○○
　　　　　　乙○○
被　　　告　丙　○
訴訟代理人　丁○○
上列當事人間租佃爭議事件，經臺灣高等法院臺中分院94年8月9
日94年度上字第 222號判決發回更審，本院於民國94年11月22日
言詞辯論終結，判決如下：
    主      文
確認兩造間就坐落台中市○區○○○段258-4、258-40、258-169
及258-170地號土地之耕地租賃關係不存在。
被告應容忍原告領取台中市政府就台中市○區○○○段 258-4地
號土地之徵收補償金新臺幣肆拾貳萬肆仟陸佰陸拾柒元，及同段
258-169地號土地之徵收補償金新臺幣陸拾柒萬陸仟貳佰元。
第一審及發回前第二審訴訟費用由被告負擔。
    事實及理由
一、程序事項之說明：被告於訴之變更或追加無異議，而為本案
    之言詞辯論者，視為同意變更或追加。民事訴訟法第 255條
    第2項定有明文。本件原告於起訴時，聲明第2項部分，請求
    被告應容忍原告領取台中市政府就坐落台中市○區○○○段
    258-169地號土地之徵收補償金676,200元，嗣於言詞辯論期
    日，追加請求被告應容忍原告領取台中市政府就台中市○區
    ○○○段258-4地號土地之徵收補償金424,667元，被告就該
    訴之追加無異議，而為本案之言詞辯論，依上開法律規定，
    原告所為訴之追加即屬合法。
二、兩造之主張：
  （一）原告起訴主張：坐落台中市○區○○○段258-4、258-4
        0、258-169、258-170地號等4筆土地原均屬原告所有，
        並與被告簽訂三七五耕地租約，由被告承租使用。惟被
        告前於本院86年度訴字第 911號租佃爭議事件審理中陳
        稱自民國48年8月7日以後，系爭土地即未耕作，已變成
        道路等語，且經現場勘驗並測量結果，顯示系爭 258-4
        地號土地上有鐵架造建物（門牌號碼台中市邱厝南巷12
        0號），占用面積0.0001公頃，而系爭258-169、258-17
        0地號土地上有圍牆（門牌號碼台中市○○街 169、171
        號），占用面積0.0001公頃，其餘土地均供道路使用，
        則被告確有耕地三七五減租條例第16條第1、2項所稱不
        自任耕作之行為，原耕地租約不待終止，即屬無效。查
        系爭 258-4地號土地業經台中市政府於92年7月4日公告
        徵收，被告曾起訴請求原告就保留3分之1徵收補償費42
        4,667元，應由被告領取，經本院93年度訴字第368號、
        臺灣高等法院臺中分院93年度上第 136號民事判決，以
        系爭耕地租約因被告不自任耕作而無效為由，駁回被告
        之訴確定在案，惟因台中市政府認判決理由無既判力，
        只能依判決主文作為應給付何人之依據，被告既仍有爭
        執，故原告尚無法領取該保留之補償費 424,667元。另
        系爭 258-169地號土地經台中市政府於93年10月19日公
        告徵收，其中保留補償承租人之地價款為 676,200元，
        因兩造間有租佃爭議未決，台中市政府已依土地徵收條
        例第26條規定，將該補償費存入合作金庫銀行中興分行
        「台中市政府土地徵收補償費保管專戶」（94年保字第
        10號）在案。被告既因不自任耕作，依法兩造間之三七
        五耕地租約無效，被告仍爭執其為承租人，並主張依耕
        地三七五減租條例第17條第2項第3款等規定，其可獲取
        上開2筆土地徵收補償費各3分之1即保留之補償費424,6
        67元及 676,200元。爰訴請確認系爭耕地租賃關係不存
        在，且被告應容忍原告向台中市政府領取系爭土地徵收
        補償費之保留款等語。並聲明：如主文第1、2項所示。
  （二）被告則以：被告自日治時期起即承租系爭 4筆土地作為
        雜作之用，種植麻竹、綠竹、刺竹、野生果樹等作物及
        作垃圾堆肥場。不料原告於86年間以拍攝他人私有土地
        上之圍牆、鐵皮屋等照片，無端指控被告不自任耕作而
        供他人搭建鐵皮屋、圍牆等不實情事，本院93年度訴字
        第368號、臺灣高等法院臺中分院93年度上第136號民事
        判決並援用上開不實證據判決被告敗訴。嗣被告於93年
        4 月間申請地籍圖，始發現原告所稱鐵棚架（門牌號碼
        ：台中市邱厝南巷 120號）及圍牆、草坪（門牌號碼：
        台中市○○街 171號）係位於私人土地，中間隔有邱厝
        南巷，與系爭土地不相毗鄰，87年4月9日之複丈成果圖
        顯示遭占用面積0.0001公頃之土地，實係位於邱厝南巷
        巷道，與系爭 4筆土地毫不相干。況系爭耕地租約已續
        租至91年，被告並無不自任耕作之情事，租約仍有效存
        在等語，資為抗辯。並聲明：原告之訴駁回。
三、下列事實為兩造所不爭執，並有本院93年度訴字第 368號、
    臺灣高等法院臺中分院93年度上第136號民事判決各1份、臺
    中市政府94年2月24日府地用字第0940032111號函1紙可證，
    自堪信為真實，本院採為判決之基礎。
  （一）坐落台中市○區○○○段258-4、258-40、258-169、25
        8-170地號等4筆土地原均屬原告所有，並與被告簽訂三
        七五耕地租約，由被告承租使用。
  （二）系爭 258-4地號土地業經台中市政府於92年7月4日公告
        徵收，現登記所有權人為台中市。被告曾起訴請求原告
        就保留3分之1徵收補償費 424,667元，應由被告領取，
        經本院93年度訴字第 368號、臺灣高等法院臺中分院93
        年度上第 136號民事判決，以系爭耕地租約因被告不自
        任耕作而無效為由，駁回被告之訴確定在案。
  （三）系爭 258-169地號土地經台中市政府於93年10月19日公
        告徵收，其中補償承租人之地價款為 676,200元，因兩
        造間有租佃爭議未決，台中市政府已依土地徵收條例第
        26條規定，將該補償費存入合作金庫銀行中興分行「台
        中市政府土地徵收補償費保管專戶」（94年保字第10號
        ）在案。
四、本件訴訟之爭點：
  （一）兩造間之系爭耕地租約是否因被告不自任耕作而無效？
  （二）被告就系爭258-4地號土地徵收補償保留款424,667元及
        系爭258-169地號土地徵收補償保留款676,200元，是否
        得主張耕地三七五減租條例第17條第2項第3款之權利？
五、得心證之理由：
  （一）確認法律關係之訴，非原告有即受確認判決之法律上利
        益者，不得提起之。民事訴訟法第247條第1項前段定有
        明文。所謂「即受確認判決之法律上利益」，須因法律
        關係之存否不明確，致原告在私法上之地位有受侵害之
        危險，而此項危險得以對於被告之確認判決除去之者，
        始為存在，最高法院著有27年上字第 316號民事判例可
        資參照。本件原告主張系爭耕地租賃契約因被告不自任
        耕作而無效，該耕地租賃關係已不存在乙節，為被告所
        否認，是兩造就系爭耕地租賃關係之存否顯有爭執而不
        明確，致原告在私法上之地位因被告主張而有受侵害之
        危險，而此項危險得以對於被告之確認判決除去，故應
        認本件原告有即受確認判決之法律上利益，合先敘明。
  （二）原告主張坐落台中市○區○○○段258-4、258-40、258
        -169、25 8-170地號等 4筆土地原均屬原告所有，並與
        被告簽訂三七五耕地租約，由被告承租使用。嗣系爭25
        8-4地號土地經台中市政府於 92年7月4日公告徵收，尚
        保留3分之1徵收補償費424,667元；另系爭258-169地號
        土地亦經台中市政府於93年10月19日公告徵收，其中補
        償承租人之地價款為 676,200元，因兩造間有租佃爭議
        未決，台中市政府已依土地徵收條例第26條規定，將該
        補償費存入合作金庫銀行中興分行「台中市政府土地徵
        收補償費保管專戶」（94年保字第10號）在案等事實，
        業如前述為兩造所不爭執而可信屬真正。
  （三）系爭4筆土地於本院86年度訴字第911號租佃爭議民事事
        件審理時，經法院會同兩造及台中市中正地政事務所人
        員勘驗現場並實施測量，結果顯示系爭 258-4地號土地
        上有鐵架造建物（門牌號碼台中市邱厝南巷 120號），
        占用面積0.0001公頃，而系爭258-169、258-170地號土
        地上有圍牆（門牌號碼台中市○○街169、171號），占
        用面積0.0001公頃，其餘土地均供道路使用等情，業經
        本院調取該事件卷宗，查明有86年 6月11日及87年4月9
        日勘驗筆錄各1份及複丈成果圖1紙附於該卷宗第33至35
        、65至69頁可證。查該測量結果，並非僅憑原告所提出
        之自拍照片即予認定，而係由地政事務所測量人員以專
        業之測量技術予以施測而得，當屬客觀可採，被告徒憑
        己意，指為不實，自無足取。且該 2次勘驗現場期日，
        被告之訴訟代理人丁○○均有會同到場，並於各該勘驗
        筆錄簽名，其於本院主張上開勘驗時並未到場，該勘驗
        結果不實云云，亦非可採。又被告先則於本院86年度訴
        字第 911號民事事件審理時陳稱：系爭土地上之木造鐵
        架平房係其叔賴鐵威未經其同意搭蓋，另有圍牆及草坪
        占用系爭土地，亦係他人未經其同意所建等語（見該事
        件卷宗第75頁）；繼於本院93年度訴字第 368號民事事
        件審理時亦陳稱：系爭 258-4地號土地上所蓋木造鐵架
        平房係其叔賴鐵威所搭蓋，僅占用系爭土地 1平方公尺
        等語（見該事件卷宗第51頁）。嗣臺灣高等法院臺中分
        院93年度上第 136號民事事件及本件審理時，則分別具
        狀改稱86年會勘時所指 258-4地號，部分為人蓋屋使用
        ，258-169 地號土地部分為人砌圍牆、植草坪使用，乃
        與事實不符，該2筆應係私人土地，因為該2筆土地與被
        告承租之土地中間隔有1條巷道，地號分別為66-15、66
        -13、65-22等 3筆土地，互不相鄰，先前因租約只有地
        號無地籍圖可查對，今經申請地籍圖核對才發現上情與
        實際不符等語。惟關於系爭 258-4、258-169、258-170
        等地號土地上有無搭蓋建物、砌築圍牆乙節，被告之說
        詞前後反覆，已屬可疑，且依台中市中正地政事務所87
        年4月9日測量之複丈成果圖顯示確有被告之親戚賴鐵威
        占用系爭土地面積0.0001公頃，而未顯示與系爭承租土
        地中間有隔 1條巷道情形。況被告承租土地並繳納租金
        ，自有相當代價之付出，於知悉他人未經其同意而擅予
        占用並搭蓋建物、砌築圍牆時，歷經數年之久，竟未見
        被告有任何反對之意思表示，亦與常情有違。益徵該等
        建物、圍牆縱非被告所搭建，仍係基於被告之明示或默
        示之同意而供他人非耕作之用。是被告確有耕地三七五
        減租條例第16條第1項及第2項所稱不自任耕作之積極行
        為，應堪認定。況被告於本院86年度訴字第911號86年6
        月11日勘驗現場時陳稱：自48年8月7日八七水災後，系
        爭土地就無耕作，已變成道路等語（見該事件卷宗第35
        頁），是被告自48年八七水災起迄今即未將承租土地供
        耕作使用，益徵被告有不自任耕作之情事。
  （四）承租人應自任耕作，並不得將耕地全部或一部轉租於他
        人。承租人違反前項規定時，原訂租約無效，得由出租
        人收回自行耕種或另行出租。耕地三七五減租條例第16
        條第1項、第2項分別定有明文。如承租人有以承租之土
        地供其他非耕作之用，或轉租，或租與他人使用等不合
        耕地租賃目的之積極行為者，均屬不自任耕作，應構成
        原訂租約無效之原因。而此所謂原訂租約無效，係指承
        租人違反前揭規定時，原訂租約無待於終止，當然向後
        失其效力，租賃關係因而歸於消滅而言。本件被告承租
        系爭耕地既有如前項所述不自任耕作之情事，依上開法
        律規定及說明，兩造間原訂耕地租約早已無效，不因臺
        中市北區區公所通知被告一方辦理續租至91年，即謂該
        耕地租約仍為有效。是系爭耕地租約既屬無效，兩造間
        關於系爭 4筆土地之租賃關係當已歸於消滅，則原告訴
        請確認兩造間就坐落台中市○區○○○段258-4、258-4
        0、258-1 69及258-170地號土地之耕地租賃關係不存在
        ，即有理由，應予准許。
  （五）耕地租約在租佃期限未屆滿前，非有下列情形之一不得
        終止：(一)承租人死亡而無繼承人時。(二)承租人放棄耕作
        權時。(三)地租積欠達兩年之總額時。(四)非因不可抗力繼
        續一年不為耕作時。(五)經依法編定或變更為非耕地使用
        時。依前項第(五)款規定，終止租約時，除法律另有規定
        外，出租人應給予承租人左列補償：(一)承租人改良土地
        所支付之費用。但以未失效能部分之價值為限。(二)尚未
        收穫農作物之價額。(三)終止租約當期之公告土地現值，
        減除土地增值稅後餘額三分之一。耕地三七五減租條例
        第17條固有明文。查本件系爭 258-4地號土地經台中市
        政府於92年7月4日公告徵收；另系爭 258-169地號土地
        亦經台中市政府於93年10月19日公告徵收，均因系爭耕
        地租佃爭議未決，尚各保留3分之1徵收補償費 424,667
        元及 676,200元，業如前述。惟系爭耕地租約既因被告
        不自任耕作而屬無效，兩造間關於系爭 4筆土地（含上
        開258-4、258-169地號）之租賃關係因而歸於消滅，被
        告已非承租人，自無從再依耕地三七五減租條例第17條
        第1項第5款、第2項第3款等規定，主張可獲取上開 2筆
        徵收保留補償費之權利，是該 2筆款項自應由土地所有
        權人即原告取得，被告不得以承租人自居再事爭執而妨
        害原告受領。從而，原告訴請被告應容忍原告領取台中
        市政府就台中市○區○○○段 258-4地號土地之徵收補
        償金424,667元，及同段258-169地號土地之徵收補償金
        676,200元，亦有理由，應予准許。
六、結論：原告之訴為有理由，依民事訴訟法第78條、第87條，
          判決如主文。
中　　華　　民　　國　　94　　年　　12　　月　　6 　　日
                  民事第四庭    法　官　張恩賜
以上正本係照原本作成。
如對本判決上訴，須於判決送達後20日內向本院提出上訴狀（須
附繕本）。
中　　華　　民　　國　　94　　年　　12　　月　　6 　　日
                                書記官
